行　政　法　院　判　決　　　　　　　　　　　　　八十八年度判字第四三○二號
　　原　　　告　甲○○
　　被　　　告　苗栗縣政府
右當事人間因耕地三七五租約事件，原告不服內政部中華民國八十七年十一月六日台
八七內訴字第八七○五○七九號再訴願決定，提起行政訴訟。本院判決如左︰
　　主  文
原告之訴駁回。
　　事  實
緣原告所有苗栗縣公館鄉○○○段四○六地號等四筆土地，出租與張鴻喜、古鳳蘭，
訂有耕地三七五租約，租期至八十五年十二月三十一日屆滿。原告以所有收益不足以
維持一家生活，申請收回自耕，承租人則申請續訂租約，經被告審查結果，以原告八
十四年全年綜合所得總額為新台幣（下同）一五○、○○○元，八十四年全年生活費
支出為四八、○○○元，收支相抵尚盈餘一○二、○○○元，因認原告收益足以維持
其一家生活，依耕地三七五減租條例第十九條第一項第二款之規定，不得收回自耕，
乃以八十六年五月五日府地權字第五五三九七號函准由承租人續訂租約。原告不服，
引用司法院大法官會議釋字第四二二號解釋，向台灣省政府提起訴願，經台灣省政府
以八十六年九月二十五日府訴二字第一六三○三六號訴願決定：「原處分撤銷，由原
處分機關另為處分」，並責由被告就原告具體收支情形及特殊狀況予以審酌。被告乃
通知原告補提具體之收支資料，原告主張應依八十五年度綜合所得計算，並提出八十
五年度綜合所得查詢單被告認無從斟酌，乃再以八十七年二月十一日府地權字第一八
○八五號函准由承租人續訂租約。原告不服，提起訴願、再訴願，均遭駁回，乃提起
行政訴訟。茲摘兩造訴辯意旨於次：
原告起訴意旨略謂︰一、按「耕地三七五減租條例第十九條第一項規定耕地租約期滿
時，有左例情形之一者，出租人不得收回自耕：(1)出租人不能自任耕作者。(2)出租人
所有收益足以維持一家生活者。(3)出租人因收回耕地致承租人失其家庭生活依據者。
」上述「耕地租約期滿時」係謂民國八十五年，換言之，八十五年度綜合所得證明書
，才是法律規定之證明文件。二、關於「出租人不能自任耕作者」，原告於八十六年
二月三日申請收回玉泉字第三一號乙張私有耕地租約內之耕地時，已提出自耕能力證
明書，中華民國八十六年一月十七日公鄉農證字第一五四六八號，此外，仍有苗栗縣
公館鄉中華民國八十六年五月十四日八六公鄉民字第三八四一號函所提出苗栗縣政府
５５日八六府地權字第五五三九七號函之核定書可證明原告無耕地三七五減租條例
第十九條第一項第一款規定之情形。三、關於「出租人所有收益足以維持一家生活者
」耕地三七五減租條例第十九條第一項第二款定有明文。又「因租約期滿當年之所得
額尚未確定，出、承租人之收益，以耕地租約期滿前一年，出、承租人本人及其配偶
與同一戶內之直係血親綜合所得為準，：」內政部八十六年十二月二十九日台內地字
第八六一○○九八號函示有案另外「若有具體資料顯示當事人雙方就近年度之所得資
料及其他未列入申報之所得資料，經查明屬實者，依最高法院五十二年台上判字第一
二四○號判例及行政法院六十六年判字第八四二號判例意旨，應另以當事人同一年度
之新所得資料為核計標準，：」內政部七十六年六月十五台內地字第五○八七七五號
函示有案。由上述可知，「以耕地租約期前一年為審核標準」乃因出租人申請收回耕
地時，無法提出租約期滿當年之所得，反之，若當事人能提出租約期滿當年之所得，
應以租約期滿當年度之所得為核計標準。原告於補提相關證明文件截止日期民國八十
七年一月二十五日以前，申請收回耕地時，已明確提出耕地租約期滿時當年度即八十
五年度之綜合所得證明，苗栗縣政府以不符合內政部八十六年十月二十九日台內地字
第八六一○○九八號命令規定，很明顯地，苗栗縣政府誤用上開命令，其法規範圍乃
「出租人申請收回耕地，無法提出當年之所得，才以耕地租約期滿前一年之所得為審
核準則」，並且不遵守內政部七十六年六月十五日台內地字第五○八七七五號命令規
定，更有甚之，以內政部八十六年十月二十九日台內地字第八六一○○九八號命令規
定排除符合三七五減租條例第十九條第一項規定之法律證明文件，顯然地，違反憲法
第一百七十二條，中央法規標準法第十一條規定及耕地三七五減租條例第十九條規定
。四、「出租人所有收益足以維持一家生活者」原告之一家僅原告一人，父母於原告
年幼時皆亡且無兄弟姊妹，此有戶口謄本可稽。又原告自民國八十四年八月一日起即
失業，八十五年度全年無所得，生活早已陷入困境。原告之八十四年度所得與八十五
年度所得有極大差異，可從原告所提之八十五年度綜合所得證明得知。懇請貴院依耕
地三七五減租條例第十九條第一項規定及行政法院六十九年判字第八四二號判例，依
法調查，其調查結果為裁判之依據。因此，原告八十五年度所得總額為新台幣零元，
八十五年度全年生活費支出為四八、○○○元，收支相抵不足四八、○○○元，原告
收益不足以維持一家生活，因此，無耕地三七五減租條例第十九條第一項第二款之情
形。五、「出租人因收回耕地致承租人失其家庭生活依據者。」耕地三七五減租條例
第十九條第一項第三款定有明文。承租人張鴻喜、古鳳蘭之承租權乃繼承而得，依內
政部八十一年五月十五日台內地字第八一七三八○六號規定，兩位承租人及其配偶
與同一戶內之直系血親之收支應合併計算。另外，兩位承租人並非以收入不足以維持
生活而申請續訂租約，所以，不會因原告即出租人收回耕地，致承租人失其家庭生活
。因此，原告即出租人申請收回耕地自耕時，並無耕地三七五減租條例第十九條第一
項第三款之情形。六、綜上所述，本案原處分，訴願及再訴願決定均有違誤，請判決
併予撤銷，以保障原告之權益。
被告答辯意旨略謂︰一、查依耕地三七五減租條例第五條規定：「耕地租佃期間不得
少於六年．．．」準此，耕地三七五租約係以六年為一租期，本次租約為八十年一月
一日起至八十五年十二月三十一日止計六年租約期滿依據內政部八十六年九月五日台
內地字第八六八七九三八號函結論(二)第二項出、承租人收益審核標準如下：(1)出、
承租人之收益「以耕地租約期滿前一年」，出、承租本人及其配偶與同一戶內之直系
血親綜合所得總額為準，故耕地租約期滿前一年係指八十四年，又台灣省政府地政處
八十五年十二月頒行之「台灣省八十五年底私有耕地租約期滿處理工作手冊」有關審
核標準亦規定租約期滿前一年為八十四年非常明確，綜上所述，本府審核出、承租人
之收益以租約期滿前一年即八十四年出、承租人本人及其配偶與同一戶內之直系血親
綜合所得總額為準，依法有據並無不合，且以同年度之收益及生活支出作為比較盈虧
自屬合理。二、內政部６台七六內地字第五○八七七五號函有關耕地租約期滿審
核出、承租人雙方收支情形研商結論，亦規定以租約期滿前一年出、承租人及其配偶
與同一戶內之直系血親綜合所得總額為準，至於依照台上一二四○判例，則係指若
因收回耕地涉訟時，法院得以事實調查，證據之結果，為裁判之依據。本案係依耕地
三七五減租條例辦理，自應依該條例及相關規定辦理，又依內政部１０台八六內地
字第八六一○○九八號函研商結論之審核標準，仍然規定應以租約期滿前一年為準，
依據中央法規標準法第十七條「法規對某一事項規定使用或準用其他法規之規定者其
他法規修正後適用或準用修正後之法規」，是以本府引用內政部上開號函據以辦理，
並無不當。三、本案經查承租人未補提相關證明文件（公館鄉公所查明承租人農業收
入計新台幣壹萬伍仟柒佰玖拾元），而原告檢附之八十五年度綜合所得稅證明經公館
鄉公所審核不符內政部前開揭號函規定，復查出租人八十四年全年綜合所得總額（依
財政部台灣省中區國稅局核發證明書）計新台幣壹拾伍萬元，八十四年全年生活費支
出（依公館鄉公所核發之生活費支出證明）計新台幣肆萬捌仟元，經比較其收入與支
出結果，計盈餘新台幣計壹拾萬貳仟元後移送本府核定，本府依耕地三七五減租條例
第十九條第一項第二款規定，出租人所有收益足以維持一家生活者，否准訴願人收回
自耕之申請並准予承租人續訂租約，依法並無不合。綜上論結，本件訴訟顯為無理由
，請駁回其訴。
　　理  由
按「耕地租約期滿時，有左列情形之一者，出租人不得收回自耕：．．．　二、出租
人所有收益足以維持一家生活者。．．．」耕地三七五減租條例第十九條第一項第二
款定有明文。所稱出租人之收益，以耕地租約期滿前一年，出租人本人及其配偶與同
一戶內之直系血親綜合所得為準。內政部八十六年十月二十九日台內地字第八六一○
○九八號函示有案。蓋以耕地租佃期間不得少於六年（同上條例第五條前段），通常
以年底為期滿時，收回自耕應於年底前後相當期間內為之，期滿當年度之收益或尚未
確定、或尚不易取得證明，乃以明確之前一年者為準，亦屬合理。惟若收回前之收益
情形較前一年者已有變更，確有實據者，自非不得以之為核計標準。內政部七十六年
六月十五日台內地字第五○八七七五號亦函釋有案。各該函釋核與首揭法條之意旨無
違，足資適用。本案耕地租約於八十五年十二月三十一日屆滿時，原告以其收益不足
以維持一家生活而申請收回自耕，承租人則申請續訂租約。原處分以原告八十四年全
年綜合所得總額為一五○、○○○元，八十四年全年生活費支出為四八、○○○元，
收支相抵尚盈餘一○二、○○○元，原告收益足以維持其一家生活，依耕地三七五減
租條例第十九條第一項第二款之規定，不得收回自耕，乃准由承租人續訂租約。原告
不服，訴經台灣省政府訴願決定及內政部再訴願決定均持與原處分相同之論見而駁回
原告之訴願、再訴願。經核尚無不合。原告茲起訴主張：本案耕地租約期滿時為八十
五年，應以八十五年度綜合所得證明書為法定證明文件。原告於被告為原處分前已補
提出八十五年度之綜合所得證明，被告不予審酌，僅依內政部上引八十六年度函釋而
排除法律所定證明文件，顯然違憲違法。原告一家惟原告一人，自八十四年八月一日
起失業，八十五年度全年無所得，生活早陷困境，依八十五年度綜合所得證明，收益
不足以維持一家生活，又有自耕能力，且承租人不致因原告收回耕地而生活失所依據
，應准原告收回本案耕地云云。惟查出租人於租約期滿時，因收益不足以維持一家生
活者，於不致生承租人失其家庭生活依據情形下，固得收回耕地，第如何認定收益不
足以維持一家生活，耕地三七五減租條例並無明定，亦無其他法律足據。內政部為執
行該條例而為前述函釋，即原則上以租約期滿前一年之綜合所得為準，若收回前之收
益情形較諸前一年已有變更，確有實據者，亦得併為核計標準，足資適用，已如前述
，原告謂為法律明定以八十五年度之綜合所得為準，為法定證明文件云云，容有誤會
。查原告固云於原處分前提出租約期滿時之八十五年度綜合所得證明，經核屬稅捐稽
徵機關八十五年度綜合所得稅各類所得資料查詢單，雖內容為空白，未有所得資料顯
示，惟斯僅屬未查得有課稅之所得資料，非即表示原告於八十五年度確無任何所得，
以原告狀述其自八十四年八月一日起失業，迄八十五年度全年無所得之事實，則漫長
一年又五個月如何以維生，自屬個別而具體之實際所生困境，當有相關之確實證明資
料可供準據。惟原告並未提出，實難僅憑該八十五年度課稅所得查詢單，認原告之收
益狀況已有顯較前一年度減少致不足以維持一家生活之情事。又查原告一家惟原告一
人，八十五年度全年生活費用僅須四八、○○○元（起訴狀理由四），以原告之壯年
（五十二年三月三日出生），服過國民兵（見起訴狀附戶籍謄本），依常理推定，任
意投入亟需人力之勞動市場，維持其一己之生活豈成問題。原告既不能提出反於常態
之相關證明以證實八十五年度無以維生之情形，原處分仍循租約期滿前一件即八十四
年度之收益情況，認原告足以維持其一家生活，自非無稽。如前所述，原處分所適用
之內政部函釋與首揭法條之立法旨意無違，無違法違憲可言。從而原處分否准原告請
求收回耕地，仍准由承租人續訂租約，揆諸首揭規定，尚無違誤。訴願、再訴願決定
遞予維持，均無不合。原告之訴為無理由，應予駁回。末查原處分及訴願決定認僅應
依前引內政部八十六年十月二十九日函釋而不依該部七十六年六月十五日函釋，尚欠
周延，惟已經再訴願決定補正尚應依內政部七十六年六月十五日函釋併為斟酌，核無
不合。雖再訴願決定泛以原告未提出八十五年度綜合所得等具體資料，認為無從予以
計算，未特別論述原告提出之八十五年度課稅所得查詢單不足供具體情事之證明情形
，論理過程有所簡略。惟如前述，原告提出之該查詢單既不足為具體情事證明之用，
不影響於本案之判斷，附予明。
據上論結，本件原告之訴為無理由，爰依行政訴訟法第二十六條後段，判決如主文。
中    華    民    國     八十八      年     十二     月      三十       日
                    行 政 法 院 第 三 庭
                                審 判 長 評  事      曾  隆  興
                                         評  事      蔡  進  田
                                         評  事      鄭  淑  貞
                                         評  事      徐  瑞  晃
                                         評  事      張  瓊  文
右  正  本  證  明  與  原  本  無  異
                                         法院書記官  郭  育  玎
中    華    民    國     八十九      年      一      月       六        日
